【裁判字號】    98,交聲,24
【裁判日期】    980121
【裁判案由】    聲明異議
【裁判全文】
臺灣嘉義地方法院交通事件裁定          98年度交聲字第24號
原處分機關  交通部公路總局嘉義區監理所嘉義市監理站
異  議  人  甲○○
上列受處分人因違反道路交通管理處罰條例案件，對於交通部公
路總局嘉義區監理所嘉義市監理站民國97年12月31日所為之裁決
（嘉監義裁字第裁76-Z4A003085號裁決書），聲明異議，本院裁
定如下：
    主  文
原處分關於罰鍰新臺幣肆萬玖仟伍佰元部分撤銷。
前項撤銷部分，甲○○不罰。
    理  由
一、聲明異議意旨略以：異議人因本件飲酒駕車行為，就公共危
    險刑事案件業經臺灣嘉義地方法院檢察署檢察官以96年度偵
    字第6573號緩起訴處分諭知異議人緩起訴期間1 年，異議人
    並應於緩起訴處分確定後3 個月內，向財團法人臺灣兒童暨
    家庭扶助基金會嘉義分事務所支付新臺幣（下同）3 萬元，
    異議人並已依檢察官之命令履行捐款完畢，緩起訴期間屆滿
    未經撤銷，如再科以罰鍰，並不合理，違反一事不二罰之原
    則，為此於法定期間內表示不服向本院交通法庭聲明異議等
    語（吊扣駕照及施以道路交通安全講習部分無異議，吊扣駕
    照部分並已由監理站執行吊扣）。
二、按汽車駕駛人飲用酒類後其吐氣所含酒精濃度超過每公升0.
    25毫克或血液中酒精濃度超過百分之0.05以上者，不得駕車
    ，道路交通安全規則第114 條第2 款定有明文。復按汽車駕
    駛人駕駛汽車經測試檢定酒精濃度超過規定標準者，處新臺
    幣15,000元以上60,000元以下罰鍰，並當場移置保管該汽車
    及吊扣其駕駛執照1 年，道路交通管理處罰條例第35條第1
    項第1 款前段亦有明文。
三、經查：
  (一)異議人甲○○於民國96年8 月14日18時55分許，駕駛車牌號
    碼ZB-0358 號自用小客車，行經國道1號高速公路南下254.5
    公里處，因不勝酒力，竟將上開車輛停放於高速公路路肩睡
    覺，經警前往處理並測得其呼氣酒精濃度達每公升0.80毫克
    ，為警舉發「酒後駕車」違規，嗣經臺灣嘉義地方法院檢察
    署檢察官於96年10月31日以96年度偵字第6573號為緩起訴處
    分，緩起訴期間為1 年，異議人並應於緩起訴處分確定後3
    個月內，向財團法人臺灣兒童暨家庭扶助基金會嘉義分事務
    所支付3 萬元，異議人並已依檢察官之命令捐款完畢，緩起
    訴期間於97年11月13日屆滿未經撤銷等情，有交通部公路總
    局嘉義區監理所嘉義市監理站嘉監義裁字第裁76-Z4A003085
    號裁決書、臺灣嘉義地方法院檢察署檢察官96年度偵字第65
    73號緩起訴處分書、臺灣高等法院被告前案紀錄表等附卷足
    憑，是該緩起訴處分確已發生實質確定力。又異議人具狀聲
    明異議亦自承有上揭酒後駕車之行為，是異議人酒後超過規
    定標準駕駛動力交通工具而為警查獲之事實，堪以認定。
  (二)按依94年2 月5 日公布，95年2 月5 日施行之行政罰法第26
    條規定：「一行為同時觸犯刑事法律及違反行政法上義務規
    定者，依刑事法律處罰之。但其行為應處以其他種類行政罰
    或得沒入之物而未經法院宣告沒收者，亦得裁處之。前項行
    為如經不起訴處分或為無罪、免訴、不受理、不付審理之裁
    判確定者，得依違反行政法上義務規定裁處之。」，即所謂
    一事不二罰原則，探究其立法目的，無非以一行為同時觸犯
    刑事法律及違反行政法上義務規定時，由於刑罰與行政罰同
    屬不法行為之制裁，而刑罰之懲罰作用較強，依刑事法律處
    罰即足資警惕，實無一事二罰再處行政罰之必要，但罰鍰以
    外之沒入或其他種類行政罰，因兼具維護公共秩序之作用，
    為達行政目的，行政機關仍得併予裁處。至檢察官依法為緩
    起訴處分時，依刑事訴訟法第253 條之2 第1 項規定對被告
    所為之指示及負擔，係一種特殊處遇措施，並非刑罰，其使
    被告免於訴追之法律效果，就法律效果而言，緩起訴固與「
    不起訴處分」效果相同，然參酌緩起訴處分，為介於起訴及
    微罪職權不起訴間之緩衝制度設計，其具體效力依刑事訴訟
    法第260 條規定，於緩起訴處分期間屆滿未經撤銷者，非有
    同條第1 款或第2 款情形之一，不得對於同一案件再行起訴
    ，即學理上所稱之實質確定力，足見在緩起訴期間內，尚無
    實質確定力可言（最高法院94年度台非字第215 號、95年度
    台非字第284 號等判決參照）。是觸犯刑事法律之犯罪行為
    ，符合緩起訴要件，雖經檢察官為緩起訴處分，然就要件言
    ，緩起訴基本上係認被告有犯罪嫌疑，而暫緩起訴，並得課
    被告予一定之負擔或指示（同法第253 條之2 第1 項參照）
    ，此與不起訴處分係因犯罪嫌疑不足或其他原因（同法第25
    2 條、第253 條），不得附條件或負擔，顯有不同。
  (三)其次，檢察官依刑事訴訟法第253 條之2 第1 項第4 款、第
    5 款規定為緩起訴處分，命被告向公益團體捐款或提供義務
    勞務者，被告係履行檢察官為緩起訴處分命令，此等命令名
    義上雖非刑罰，但仍是一種特殊的處遇措施，會產生未經裁
    判即生終局處理案件之實質效果，性質上已係實質的制裁，
    造成被告財產減少或義務增加的影響，亦即性質上亦屬干預
    人民自由之處分，與刑事制裁無異，可知緩起訴處分是一種
    刑事處罰。況行政罰法第26條第1 項僅規定「依刑事法律處
    罰之」，並未明定應依刑法第33條、第34條所定主從刑罰之
    種類科罰，檢察官命令被告捐款或提供勞務，既為實質刑事
    制裁，自與行政罰法第26條第1 項「依刑事法律處罰之」規
    定，尚無扞格之處。
  (四)再者，觀諸刑事訴訟法第253 條之1 第1 項係91年2 月8 日
    增訂，行政罰法係94年2 月5 日公布，而制定在後的行政罰
    法第26條第2 項僅臚列「不起訴處分或為無罪、免訴、不受
    理、不付審理之裁判確定者」，而未將「緩起訴處分」納入
    ，應係立法者有意排除，而非法律漏洞。故檢察官為緩起訴
    處分時如已對被告課予指示及負擔，應視為已依刑事法律受
    到處罰，不得再處以行政罰鍰為宜。從而，道路交通主管機
    關對於汽車駕駛人之酒後駕車行為，依道路交通管理處罰條
    例第35條第1 項第1 款規定予以裁罰，係對行為人違反行政
    法上義務規定之行政罰，且該條例關於一行為同時觸犯刑事
    法律及違反行政法上義務規定者，並無特別規定，是以，機
    車駕駛人酒後駕車行為，經測試檢定酒精濃度超過規定標準
    ，同時涉犯刑法第185 條之3 之公共危險罪嫌者，道路交通
    主管處罰機關除有上開行政罰法第26條第1 項但書規定，得
    處以其他種類行政罰之情形外，關於罰鍰部分，即應依上開
    行政罰法第26條及道路交通管理處罰條例第10條規定，移送
    地方法院檢察署處理，於移送後，非有上開行政罰法第26條
    第2 項所定不起訴等事由，得依違反行政法上義務規定裁處
    者，不得再依道路交通管理處罰條例第35條第1 項第1 款規
    定，裁處行為人罰鍰之行政罰。
  (五)揆諸上開說明，異議人酒後駕車之違規行為既經檢察官緩起
    訴處分確定，異議人並已履行緩起訴處分之條件，已接受相
    當於刑法之處罰，原處分機關仍依道路交通管理處罰條例第
    35條第1 項第1 款規定，裁處受處分人罰鍰49,500元部分，
    即有未洽，該部分應由本院予以撤銷，並為該部分不罰之諭
    知。另原處分機關裁處受處分人吊扣駕駛執照及施以道路交
    通安全講習部分未經異議，業已確定，不在異議範圍，附此
    敘明。
  (六)末按道路交通管理處罰條例第35條第8 項，固規定汽車駕駛
    人經裁判確定處以罰金低於本條例第92條第3 項所訂最低罰
    鍰基準規定者，應依本條例裁決繳納不足最低罰鍰之部分。
    然查：
  1.依文義解釋，上開條文所指「經裁判確定」，應指檢察官或
    自訴人依法提起訴訟，經訴訟程序，法院判決被告有罪，而
    於有罪判決書主文內記載諭知罰金之處罰，且上訴人因逾上
    訴期間或撤回上訴等原因，不得再以上訴方式聲明不服之情
    形。此所謂之罰金刑係屬刑法上之刑罰，除刑事法院外，其
    他機關尚不得有審判之權，始符權力分立之法制；而檢察官
    命被告支付一定金額之緩起訴處分，並非「經裁判確定處以
    罰金」，且檢察官命被告支付一定金額之緩起訴處分，尚須
    被告同意，是與法院之裁判性質上屬於司法裁判不同。
  2.檢察官命被告支付一定金額之緩起訴處分，須經被告同意後
    始得為之，如被告不同意時，檢察官即須聲請法院簡易判決
    處刑或提起公訴，被告仍有被法院判決處拘役或有期徒刑之
    自由刑之虞，一旦處拘役或有期徒刑時，則與該條例第35條
    第8 項經「裁判確定處以罰金」之僅限於罰金刑（財產刑）
    不同，且處拘役或有期徒刑如易科罰金尚不得抵繳交通罰鍰
    ，故被告仍有同意緩起訴而支付一定金額之實益，由此亦可
    窺見檢察官所為支付一定金額之緩起訴處分與「經裁判確定
    處以罰金」之性質，自屬互異。
  3.經法院裁判確定處以罰金，尚有易服勞役之易刑處分，倘如
    被告無法如數繳納罰金，仍有可能經易服勞役而以自由刑之
    方式加以執行，是上開條文所述「經裁判確定處以罰金」之
    性質及刑罰強度，顯非檢察官所為緩起訴處分之捐款性質所
    能比擬，是該二者尚不能等同視之，予以援用。
  4.上開規定既經明定係「經裁判確定處以罰金」，既未明文包
    含緩起訴處分，是此一對人民不利益規定，自不得任意擴張
    適用，而逕認上開規定，於緩起訴處分亦有適用。
  5.綜上，本件異議人係犯刑法第185 條之3 酒醉駕車之公共危
    險罪嫌，其法定刑處1 年以下有期徒刑、拘役或科或併科15
    萬元以下罰金，為死刑、無期徒刑或最輕本刑3 年以上有期
    徒刑以外之罪，嗣經檢察官參酌刑法第57條所列事項及公共
    利益之維護，認以緩起訴為適當者，而後為支付一定金額之
    緩起訴處分，並非經法院判處罰金刑，顯與上開規定之「經
    裁判確定處以罰金」迥然不符，自應無該條項之適用。惟縱
    認本件異議人依緩起訴處分命令之捐款3 萬元，與上開條文
    所規定「經裁判確定處以罰金」之性質相同，而有上開規定
    之適用，惟查道路交通管理處罰條例第35條第1 項第1 款前
    段之罰鍰基準為15,000元以上60,000元以下罰鍰，而本件異
    議人業已向財團法人臺灣兒童暨家庭扶助基金會嘉義分事務
    所支付3 萬元，其所捐款之金額已逾道路交通管理處罰條例
    第92條第3 項所訂最低罰鍰基準，是亦無道路交通管理處罰
    條例第35條第8 項適用之餘地，附此敘明。
四、據上論斷，應依道路交通管理處罰條例第87條第2 項、道路
    交通案件處理辦法第20條前段，裁定如主文。
中    華    民    國    98    年     1    月    21    日
                  交通法庭法  官  張志偉
上列正本證明與原本無異。
如不服本裁定，應於裁定送達後5日內向本院提出抗告狀（應附
繕本）。
中    華    民    國    98    年     1    月    21    日
                          書記官  張子涵


司法院資訊處製作；財團法人民間司法改革基金會備份。
